臺灣板橋地方法院刑事判決　　　　　　　96年度訴字第2738號
公　訴　人　臺灣板橋地方法院檢察署檢察官
被　　　告　甲○○
上列被告因違反毒品危害防制條例案件，經檢察官提起公訴（96
年度毒偵字第4800號），暨移送併案審理（臺灣板橋地方法院檢
察署96年度毒偵字第6246號），被告於本院準備程序進行中就被
訴事實為有罪之陳述，經本院告知被告簡式審判程序之旨，並聽
取當事人之意見後，合議庭裁定由受命法官獨任進行簡式審判程
序，本院判決如下：
    主  文
甲○○施用第一級毒品，累犯，處有期徒刑壹年陸月。扣案之第
一級毒品海洛因驗餘毛重零點參捌公克沒收銷燬、包裝上開海洛
因之外包裝袋壹只、塑膠分裝鏟壹支、殘渣袋壹只及安非他命吸
食器壹組，均沒收。
    事  實
一、甲○○前因施用第二級毒品案件，經本院於民國91年5 月16
    日以91年度毒聲字第1635號裁定送觀察、勒戒後，因認無繼
    續施用毒品之傾向，於91年5 月31日釋放出所，並經臺灣板
    橋地方法院檢察署檢察官於同日以91年度毒偵字第1800號為
    不起訴處分確定；又因施用毒品案件，經本院以91年度毒聲
    字第3314號裁定送觀察、勒戒，因認有繼續施用毒品之傾向
    ，經本院於92年7 月14日以92年度毒聲字第2180號裁定令入
    戒治處所施以強制戒治，於93年1 月9 日因法律修正報結。
    其施用毒品罪行，經臺灣板橋地方法院檢察署檢察官以92年
    度毒偵緝字第277 號提起公訴，經本院於92年9 月8 日以92
    年度簡字第1919號簡易判決判處有期徒刑3 月確定，於93年
    1 月9日以易科罰金執行完畢（於本案構成累犯）。
二、詎甲○○猶不知悔改，明知海洛因、甲基安非他命（起訴書
    誤載為安非他命，應予更正，以下同）各為毒品危害防制條
    例所規定之第一級及第二級毒品，基於施用第一級毒品及第
    二級毒品之犯意，自96年6 月22日23時30分許起至同年7 月
    18日某時止，在臺北縣林口鄉○○路249 號3 樓租屋處，以
    將第一、二級毒品海洛因、甲基安非他命混合置於玻璃球吸
    食器內燒烤吸食其生成煙霧之方式，密集施用第一、二級毒
    品海洛因、甲基安非他命多次，期間約一天施用一次。嗣先
    後於下述時地為警查獲：（一）96年6 月23日16時40分許，
    為警在臺北縣林口鄉瑞樹坑2 號查獲，並扣得甲○○所有之
    第一級毒品海洛因1 包（驗餘毛重0.38公克）、麻黃素2 包
    （驗餘毛重計2.085 公克），分裝袋1 包、橡皮止血帶2 條
    及甲○○所有，供施用第一級毒品、第二級毒品所用之安非
    他命吸食器1 組、塑膠分食鏟1 支及殘渣袋1 只等物；（二
    ）96年7 月20日18時許，在前開租屋處為警查獲。經警分別
    採集甲○○之尿液送驗結果，均呈甲基安非他命及嗎啡陽性
    反應，而得悉上情。
三、案經臺北縣政府警察局報告臺灣板橋地方法院檢察署檢察官
    偵查起訴，暨移送併案審理，經合議庭裁定以簡式審判程序
    審理。
    理  由
壹、程序方面：
    查本件被告甲○○所犯施用第一級、第二級毒品案件，並非
    死刑、無期徒刑、最輕本刑為3 年以上有期徒刑之罪或高等
    法院管轄第一審案件，而其於準備程序進行中，被告先就被
    訴事實為有罪之陳述，經法官告知簡式審判程序之旨，並聽
    取公訴人及被告之意見後，本院認適宜改依簡式審判程序進
    行，爰依刑事訴訟法第273 條之1 第1 項、第284 條之1 規
    定，由本院合議庭以裁定由受命法官獨任進行簡式審判程序
    ，合先敘明。
貳、實體方面：
一、上開犯罪事實，業據被告甲○○於本院調查、審理時坦承不
    諱（詳本院96年9 月3 日準備程序及同日審判筆錄），而除
    被告自白外，被告前後二次為警採集尿液檢體分別送請臺灣
    檢驗科技股份有限公司、臺灣尖端先進生技醫藥股份有限公
    司以酵素免疫分析法、氣相層析質譜儀分析法鑑驗結果，均
    呈嗎啡及甲基安非他命類陽性反應，有臺灣檢驗科技股份有
    限公司96年7 月19日出具之濫用藥物尿液檢驗報告、臺北縣
    政府警察局刑警大隊偵辦毒品案件尿液代碼表、及臺灣尖端
    先進生技醫藥股份有限公司96年7 月27日出具之濫用藥物檢
    驗報告各1 紙（詳96年度毒偵字第4800號偵查卷第50頁、第
    47頁及96年度毒偵字第6246號卷第8 頁）在卷可按，復有第
    一級毒品海洛因1 小包（驗餘毛重0.38公克，詳臺灣檢驗科
    技股份有限公司96年7 月18日CH/2007/70485 號濫用藥物檢
    驗報告書）、安非他命吸食器1 組、塑膠分裝鏟1 支、殘渣
    袋1 只等物扣案可資佐證。另人體施用甲基安非他命後，其
    主要代謝物中，未改變型態之甲基安非他命占施用劑量達百
    分之43，安非他命則約為百分之5 ；人體若係施用安非他命
    後，主要代謝物中則有未改變型態之安非他命，但無甲基安
    非他命，此經法務部調查局以93年5 月4 日調科壹字第0936
    2413980 號函釋明在案，足見人體若施用安非他命，其尿液
    代謝物不可能出現甲基安非他命，惟人體若施用甲基安非他
    命，其尿液代謝物除主要有甲基安非他命外，亦可能有少量
    之安非他命。是本件被告於96年6 月23日經警採集之尿液除
    呈現甲基安非他命之陽性反應外，尚有少量之安非他命，依
    上開函示，被告自不可能係施用安非他命，而應係施用甲基
    安非他命，公訴意旨認被告於96年6 月22日係施用安非他命
    ，容有誤解。被告經警採集之尿液經以氣相層析質譜儀分析
    法檢驗，既係呈嗎啡類及甲基安非他命陽性反應，顯見被告
    應有在前揭犯罪時、地有施用第一級毒品海洛因及第二級毒
    品甲基安非他命之行為甚明。是本件施用第一級毒品及第二
    級毒品犯行，事證明確，被告犯行堪以認定，應依法論科。
二、按海洛因、甲基安非他命係毒品危害防制條例第2 條第2 項
    第1 款、第2 款所明定之第一級、第二級毒品，不得非法持
    有、施用。查被告甲○○前因施用第二級毒品案件，經本院
    於91年5 月16日以91年度毒聲字第1635號裁定送觀察、勒戒
    後，因認無繼續施用毒品之傾向，於91年5 月31日釋放出所
    ，並經臺灣板橋地方法院檢察署檢察官於同日以91年度毒偵
    字第1800號為不起訴處分確定；又因施用毒品案件，經本院
    以91年度毒聲字第3314號裁定送觀察、勒戒，因認有繼續施
    用毒品之傾向，經本院於92年7 月14日以92年度毒聲字第21
    80號裁定令入戒治處所施以強制戒治，於93年1 月9 日因法
    律修正報結。其施用毒品罪行，經臺灣板橋地方法院檢察署
    檢察官以92年度毒偵緝字第277 號提起公訴，經本院於92年
    9 月8 日以92年度簡字第1919號簡易判決判處有期徒刑3 月
    確定，於93年1 月9 日以易科罰金執行完畢乙節，有臺灣高
    等法院被告前案紀錄表1 份附卷可稽。
三、又按92年7 月9 日新修正之毒品危害防制條例刪除二犯及三
    犯之規定，一改修法前繁雜之處遇程序，僅將施用毒品者簡
    化區分為初犯、再犯，並認施用毒品者係屬病患性犯人，以
    觀察、勒戒戒除其身癮，並以強制戒治去除其心癮。經觀察
    、勒戒或強制戒治執行完畢釋放後，若係5 年後再犯該條例
    第10條施用毒品罪者，與同條例第20條第1 項、第2 項關於
    「初犯」之處理方式相同，檢察官應先聲請法院裁定令被告
    入勒戒處所觀察、勒戒，並視有無繼續施用毒品傾向，決定
    應予釋放、為不起訴之處分，或應聲請法院裁定令入勒戒處
    所強制戒治；若係5 年內「再犯」同條例第10條施用毒品罪
    者，依同條例第23條第2 項規定，檢察官則應依法追訴。觀
    諸該條例第20條第3 項之修正理由：「觀察、勒戒或強制戒
    治5 年後再犯者，顯見前所實施之觀察、勒戒或強制戒治已
    足以遮斷其施用毒品之癮，為期自新及協助其戒除毒癮，對
    此5 年後再犯者，爰明定仍適用初犯之規定，先經觀察、勒
    戒、強制戒治之程序」及同條例第23條第2 項之修正理由：
    「為配合簡化施用毒品犯之刑事處遇程序，並鑑於經觀察、
    勒戒或強制戒治執行完畢釋放後5 年內再犯者，其再犯率甚
    高，原據以實施之觀察、勒戒及強制戒治既已無法收其實效
    ，自應施以刑事處遇」，顯然如施用毒品者係前經觀察、勒
    戒或強制戒治等治療程序執行完畢5 年後，始再施用毒品之
    「初犯」，因前所執行之觀察、勒戒或強制戒治已足收戒除
    毒癮之效，自應重新執行觀察、勒戒或強制戒治等治療程序
    ，並於治療程序執行完畢後，由檢察官為不起訴處分，毋庸
    對之追訴處罰；反之，在「再犯」之情形，因其先前所為治
    療程序顯未能收戒斷毒癮之效，且考量施用毒品者之再犯率
    偏高，乃簡化其刑事處遇程序，而逕予追訴處罰，不再施以
    治療程序。參酌上開立法理由，修正毒品危害防制條例就施
    用毒品者，祇於「初犯」及「5 年後再犯」二種情形，有其
    追訴條件之限制，即須於初犯經觀察、勒戒或強制戒治釋放
    後，5 年內均無施用毒品之行為，始能認其前所實施之觀察
    、勒戒或強制戒治已足遮斷毒癮，而得於5 年後再犯時，再
    予適用初犯之規定，重行觀察、勒戒等程序。倘5 年內已經
    再犯，被依法追訴處罰，縱其第三次（或第三次以上）施用
    毒品之時間在初犯釋放5 年以後，即與「5 年後再犯」之情
    形有別，且因已於「5 年內再犯」，顯見其再犯率甚高，原
    實施觀察、勒戒或強制戒治，已無法收其實效，而無5 年戒
    斷期之存在，自無再經觀察、勒戒及強制戒治之必要，應由
    檢察官逕行起訴，始符新法修正之本旨（最高法院95年度台
    非字第59號判決、同院95年度台非字第65號判決可資參照）
    。查本件被告甲○○前因施用第二級毒品案件，經本院裁定
    送觀察、勒戒後，因認無繼續施用毒品之傾向，於91年5 月
    31日釋放出所，並經臺灣板橋地方法院檢察署檢察官不起訴
    處分確定；復因施用第二級毒品案件，經本院以92年度簡字
    第1919號簡易判決判處有期徒刑3 月，於92年9 月8 日確定
    在案，甫於93年1 月9 日徒刑易科罰金執行完畢，業如前述
    ，則被告既曾於觀察、勒戒釋放後5 年內再犯施用毒品案件
    ，並經判刑確定，揆諸上開說明，被告於96年6 月22日至96
    年7 月18日間犯本件施用毒品之行為，自與毒品危害防制條
    例第20條第3 項所規定「5 年後再犯」之情形不合，檢察官
    提起本件公訴，於法尚無不合，合先敘明。
四、核被告甲○○所為，係犯毒品危害防制條例第10條第1 項之
    施用第一級毒品罪及同條第2 項之施用第二級毒品罪。另被
    告施用第一級、第二級毒品前、後之持有第一級、第二級毒
    品犯行，為其施用之高度行為所吸收，均不另論罪。又被告
    既係同時施用海洛因及甲基安非他命二種毒品，顯係以一施
    用行為同時觸犯上開二罪名，為想像競合犯，依刑法第55條
    前段規定，應從一較重之施用第一級毒品罪處斷。而施用毒
    品行為，大多具有成癮性，故毒品危害防制條例之施用第一
    級或第二級毒品罪，依該條例之立法意旨，原即預定其有反
    覆施用第一級或第二級毒品之性質，固得認屬學理上所稱「
    集合犯」而為包括之一罪。然對依集合犯而論以包括一罪之
    判斷，仍不能無限擴張，其一罪範圍之認定，必須與上揭連
    續犯刪除之立法旨趣相契合，苟行為人主觀上，非出於一個
    決意，客觀上各行為間，又無密切接近關係，依一般社會通
    念，認不應評價為一罪方合於刑罰公平原則時，自不能悉數
    率皆論以一罪，最高法院96年度台上字第2083號判決要旨可
    資參照。查本件被告二次為警查獲，採尿送驗之結果均呈高
    濃度之嗎啡及甲基安非他命陽性反應，足證被告自承平常每
    天都有施用海洛因及甲基安非他命（詳本院96年9 月3 日審
    判筆錄）之頻率，應非虛言。而被告為抵癮，本此單一決意
    於密接時、空施用第一級毒品海洛因及第二級毒品甲基安非
    他命，依社會通念，認定為集合犯行較符合人民法律感情，
    且符合毒品危害防制條例預想施用毒品為集合犯行之旨趣，
    是被告之犯行應均論以一罪。而起訴意旨雖僅論及被告於96
    年6 月22日晚上11時30分許之施用第一級毒品海洛因及第二
    級毒品甲基安非他命之犯行，惟被告所為既係包括一罪，檢
    察官起訴效力自及於被告所為集合犯行內之各次施用毒品行
    為，本院得就被告於96年7 月18日某時之同時施用第一級毒
    品海洛因及第二級毒品甲基安非他命之犯行併予審理。又被
    告有事實欄所載之犯罪執行完畢紀錄（詳前開臺灣高等法院
    被告前案紀錄表），其於有期徒刑之執行完畢後5 年內，故
    意再犯本件有期徒刑以上之罪，為累犯，應依刑法第47條第
    1 項規定加重其刑。爰審酌被告曾經觀察、勒戒後，應知所
    惕勵，當知悉施用毒品之危害及其違法性，且已有施用毒品
    前科，詎其仍因自制力薄弱，並漠視法令禁制，而再犯本案
    ，顯不知悛悔，應嚴予非難，兼衡被告於犯後即能坦承犯行
    ，而其施用毒品行為於本質上係屬自我戕害行為，反社會性
    之程度應屬較低等一切情狀，量處如主文所示之刑，以資懲
    儆。至扣案之第一級毒品海洛因驗餘毛重0.38公克，係毒品
    危害防制條例所規定之第一級毒品，應依毒品危害防制條例
    第18條第1 項前段之規定為沒收銷燬之；又包裝上開第一級
    毒品海洛因之外包裝袋1 只（係用於包裹海洛因，防止其裸
    露、潮濕，便於攜帶施用，並非不可分離）、殘渣袋1 只、
    安非他命吸食器1 組、塑膠分裝鏟1 支，係被告所有供其施
    用第一級毒品所用之物，業經被告陳明在卷（詳偵卷第6 頁
    ），爰依刑法第38條第1 項第2 款之規定宣告沒收。至扣案
    之麻黃素2 包（驗餘毛重計2.085 公克，為毒品危害防制條
    例第18條第1 項規定之第四級毒品，逕由查獲機關沒入銷燬
    之）、分裝袋1 包及橡皮止血帶2 條，被告否認為其所有，
    亦非違禁物，爰不為沒收之諭知，附此敘明。
據上論斷，應依刑事訴訟法第273 條之1 第1 項、第299 條第1
項前段，毒品危害防制條例第10條第1 項、第2 項、第18條第1
項前段，刑法第11條、第47條第1 項、第55條、第38條第1 項第
2款，判決如主文。
本案經檢察官吳宗光到庭執行職務。
中　　華　　民　　國　　96　　年　　9 　　月　　12 　日
　　　　　　　　　刑事第十七庭  法　官　鄭燕璘
以上正本證明與原本無異。
如不服本判決，應於判決送達後10日內向本院提出上訴書狀敘明
上訴理由(應附繕本)，上訴於臺灣高等法院。
                                書記官  呂紹明
中　　華　　民　　國　　96　　年　　9　 　月　　12　　日
附錄本案論罪科刑法條全文：
毒品危害防制條例第10條
施用第一級毒品者，處6月以上5年以下有期徒刑。
施用第二級毒品者，處3年以下有期徒刑。
